---
title: "Análisis exploratorio de la encuesta inicial"
author: "Jhon J. Serna, Laura Flórez, Karina Jiménez, Johan Paniagua & Alex"
date: "Miércoles, 14 de abril de 2021"
output: 
  html_document: 
    toc: yes
---

```{r setup, include=FALSE}
knitr::opts_chunk$set(
	echo = FALSE,
	message = FALSE,
	warning = FALSE)
```

El día 24 de febrero de 2021, se inició con la primera clase del curso de estadística de descriptiva, en la que, el profesor del curso preparó una encuesta con 44 preguntas que indagaban sobre temas diversos, que en algún momento fueron un tanto desconcertantes. La encuesta debía ser respondida por cada uno de los inscritos al curso y el profesor dispuso un tiempo de 15 minutos para esta actividad. 

Así, son justamente esos datos recolectados en la encuesta de la primera clase, los que dan vida a este primer trabajo en grupo, pues, sobre ellos debemos realizar una análisis descriptivo y exploratorio, además, de resolver un entramado de 10 preguntas propuestas por los integrantes de cada grupo de trabajo y que deben estar asociadas a las variables contenidas en la base de datos generada por la encuesta.


## Librerías y lectura de la BD

Inicalmente, para este trabajo grupal usaremos una sóla librería adicional a las librerías que incluye por defecto R. Esta librería es **"tidyverse"** y nos facilitará el manejo de las variables a través del código que realicemos en el desarrollo de este trabajo.

```{r}
## Paquetes usados en el análisis.
library(tidyverse)
```

Por otra parte, la base de datos que nos fue asignada, viene en formato **CVS**, por lo que, usaremos la función **read.cvs())** que nos ofrece R para importar los datos y así poder trabar de manera local.

```{r}
## Lectura de una base de datos tipo ".csv"
encuesta <- read.csv("encuesta1.csv")
```


## Visualización inicial de los datos

Una vez importada la base de datos, la visualización es de gran importancia, pues nos permitirá definir si nuestra base de datos necesita o no de un proceso de depuración. Con este primer acercamiento observaremos la cantidad de registros, detalles como el tipo y la estructura de los datos que conforman nuestra base de datos, lo cual, nos ayudará a detectar las anomalías o errores más evidentes que pueden afectar los resultados del análísis que haremos posteriormente.

### Estructura general de la BD

Para generar una vista de la estructura de nuestra base de datos, usaremos las función **glimpse()** que nos ofrece información general como cantidad de datos, cantidad de variables y algunos detalles de las mismas. Veámos:

```{r}
## Vista de la estructura general de la BD.
glimpse(encuesta)
```

En esta primera visualización nos centraremos en el tipo de dato de cada una de las variables (Columnas de la BD) para determinar si son acordes a lo que requerimos o lógicos según nuestro criterio. Por ejemplo, observando los resultados anteriores, las variables que tienen formato de fecha tienen un tipo de dato apropiado para texto como lo es el tipo *Character*, pero este tipo no lo es para las fechas, ya que para estas exite un tipo llamado *Date*. Sólo con esta observación ya sabemos que nuestra base de datos de por lo menos una modificación como proceso de depuración.

Otras variables como Género y Carrera que son de tipo *Character*, podríamos cambiarlas a tipo *Factor*, buscando facilitar su manejo en el proceso de análisis.

Más adelante, en el proceso de depuración, veremos más detalladamente las variables que modificaremos para realizar nuestro análisis, pues ya habremos definido con cuáles vamos a trabajar. Por ahora, visualicemos un poco más nuestra base de datos. Veámos un resumen de cada una de las variables que contiene:

#### Resumen general de los datos que tenemos en la BD

Para generar el resumen de la base de datos, usaremos la función **summary()** de R que nos ofrece un resumen global de nuestra base de datos.

```{r}
summary(encuesta)
```

Como observamos, el resumen global de la base de datos nos permite detectar rápidamente, en las variables cualitativas, la cantidad de registros que tienen y el tipo al que pertenecen, mientras que, en las variables cuantitativas, nos muestra algunas estadísticas básicas como la media, la mediana, el valor máximo y mínimo, los cuartiles, cantidad de datos faltantes, etc., ayudándonos a determinar qué variables pueden requerir modificaciones. Un ejemplo rápido serían las variables Q09_EnAreaMetropolitana o Q14_RecursosInformáticos, que podría ser mejor tenerlas de tipo *Factor* y no de tipo *Numérico*, pues datos como la media y la mediana de estas variables no son importantes para lo que estas variables representan.

Este resumen también nos permite observar algunos valores atípicos, como por ejemplo, el valor máximo en la variable Q08_PAPA que es **45**, superando el rango real **[0.0, 5.0]** que conocemos y al cual debería pertenecer.

De esta manera, con toda la información que nos brinda la visualización general de nuestra base de datos y después de definir algunos criterios para nuestras variables, podemos iniciar el proceso de depuración en donde podremos detallar un poco más el porque de cada modificación.

## Depuración de los datos

### 1. Cambiamos los datos que tienen formato fecha de CHARACTER a DATE.

Este cambio lo realizamos con el fin de facilitar el manejo de las fechas, aprovechando las funciones que nos ofrece R al trabajar con variables de tipo *date*.

Primero, confirmemos que las variables que tienen formato fecha **(AAAA-MM-DD)**, efectivamente, sean de tipo distinto a *date*. Para realizar esto, usaremos las función **str()** que nos ofrece R, y así observar, además del tipo, algunos detalles adicionales.

**Variable:** Q02_FechaNac
```{r}
str(encuesta$Q02_FechaNac)
```

**Variable:** Q07_FechaSaber11
```{r}
str(encuesta$Q07_FechaSaber11)
```

Ahora que confirmamos que estas variables no son del tipo *Date* que queremos, modifiquemos el tipo usando la función **as.Date()** de R y verifiquemos el cambio, usando nuevamente la funcioón *str()*.

```{r}
## Convertimos la variable Q02_FechaNac a tipo DATE
encuesta <- encuesta %>% 
  mutate(Q02_FechaNac = as.Date(as.character(Q02_FechaNac), "%Y-%m-%d"))

## Convertimos la variable Q07_FechaSaber11 a tipo DATE
encuesta <- encuesta %>% 
  mutate(Q07_FechaSaber11 = as.Date(as.character(Q07_FechaSaber11),"%Y-%m-%d"))
```

**Variable:** Q02_FechaNac
```{r}
str(encuesta$Q02_FechaNac)
```

**Variable:** Q07_FechaSaber11
```{r}
str(encuesta$Q07_FechaSaber11)
```

Como podemos ver, el tipo de dato con el registran las 2 variables ahora es Date, que era lo que buscabamos.

Hay otra vatiable que también tiene formato fecha, aunque realmente es formato fecha / hora **(AAAA/MM/DD hh:mm:ss)**. Detallemos:

**Variable:** Enviado.el.
```{r}
str(encuesta$Enviado.el.)
```

Debido a esta "variación" en el formato y para mantenerlo de la forma fecha / hora, el cambio de tipo lo haremos usando la función *as.POSIXct()*.

```{r}
## Convertimos la variable Enviado.el. a tipo POSIXct (DATE TIME)
encuesta <- encuesta %>% 
  mutate(Enviado.el. = as.POSIXct(strptime(Enviado.el., format = "%d/%m/%Y %H:%M:%S")))

```

**Variable:** Enviado.el.
```{r}
str(encuesta$Enviado.el.)
tail(encuesta$Enviado.el.)
```

Observemos que ahora el tipo de la variable es *POSIXct*. Este es un tipo especial de R que nos permitirá trabajar con la variables en formato fecha / hora, de manera similar a como el tipo *Date* nos permite trabajar con las variables en formato fecha.

#### 2. Modificamos las variables que quedan de tipo CHARACTER a FACTOR.

Este cambio se hace pensando en la facilidad del manejo de algunas variables, por ejemplo la variable Q03_Carrera podría ser más fácil de manejar si a cada uno de los datos, que son distintos entre sí, se les asigna un valor númerico distinto. De igual manera sucede con las variables que contienen datos provenientes de respuestas de selección múltiple. Para esta modificación usaremos las función *mutate_if()*.

Vamos a hacer seguimiento del cambio visualizando la variable Q01_Genero que actualmente es de tipo Character, con valores entre "1 : Masuclino", "2 : Femenino" o "3 : Otro", confirmemos el tipo con la función *typeof()* y veámos algunos de los datos de esta variable con la función *tail()*:

```{r}
typeof(encuesta$Q01_Genero)
tail(encuesta$Q01_Genero, 10)
barplot(table(encuesta$Q01_Genero), ylim = c(0, 80), main = "Género")
```

Ahora realicemos la modificación de character a factor y visualicemos de nuevo el tipo de dato y algunos datos de la variables Q01_Genero

```{r}
encuesta <- encuesta %>% mutate_if(is.character, as.factor)
typeof(encuesta$Q01_Genero)
tail(encuesta$Q01_Genero, 10)
barplot(table(encuesta$Q01_Genero), ylim = c(0, 80), main = "Género")
```


#### 3. Modificamos la variable estrato con etiquetas "Bajo, Medio, Alto".

Esta modificación a hacemos con el fin de unificar estratos y evitar que los datos que vayamos a comprar queden muy dispersos.

Para esta clasificación usamos como referencia un documento del DANE, recuperado de su sitio web: https://www.dane.gov.co/files/geoestadistica/Preguntas_frecuentes_estratificacion.pdf

Aunque la clasificación del DANE propone 6 etiquetas, de acuerdo a nuestro objetivo, las compactamos un poco más y así etiquetamos a los estratos 1 y 2 como "Bajo"; estratos 3 y 4 como "Medio"; y los estratos 5 y 6 como "Alto".

Aquí también observamos que había una respuesta que correspondía a un estrato no conocido. Este dato los modificamos como datos faltante *NA*, pues no tenemos información que nos indique si la persona que ingresó esta respuesta pertenece a un estrato Bajo, Medio o Alto.

```{r}
dotchart(as.numeric(encuesta$Q10_Estrato))
```


```{r}
encuesta <- encuesta %>% mutate(Q10_Estrato = factor(encuesta$Q10_Estrato,
                            levels = levels(encuesta$Q10_Estrato),
                            labels = c("Bajo","Bajo","Medio","Medio","Alto",NA),
                            ordered = F))

# encuesta <- encuesta %>% 
#   mutate(Q10_Estrato = as.character(encuesta$Q10_Estrato))
# 
# encuesta$Q10_Estrato[(encuesta$Q10_Estrato ==	 "2 : 1" |  encuesta$Q10_Estrato == "3 : 2")] <- "Bajo"
# 
# encuesta$Q10_Estrato[(encuesta$Q10_Estrato ==	 "4 : 3" |  encuesta$Q10_Estrato == "5 : 4")] <- "Medio"
# 
# encuesta$Q10_Estrato[(encuesta$Q10_Estrato ==	 "6 : 5"  )] <- "Alto"
# 
# encuesta$Q10_Estrato[(encuesta$Q10_Estrato ==	 "8 : No se conoce"  )] <- NA
# encuesta <- encuesta %>% 
#   mutate(Q10_Estrato = as.factor(encuesta$Q10_Estrato))

typeof(encuesta$Q10_Estrato)
tail(encuesta$Q10_Estrato)
table(encuesta$Q10_Estrato)
dotchart(as.numeric(na.omit(encuesta$Q10_Estrato)))
```

#### 4. Forzamos los datos de la variable Q08_PAPA para que queden dentro del intervalo [0.0,5.0]

Cómo observamos en el resumen global de la base de datos, la variable PAPA tiene un valor que máximo que está por fuera del intervalo real [0.0, 5.0]. Miremos con una gráfica los valores que tiene esta variable para analizar que proceso de depuración se puede realizar.

```{r}
dotchart(encuesta$Q08_PAPA,main = "PAPA")
```
Bueno, como podemos ver, sólo hay un valor que es anormal en la variable Q08_PAPA. Véamos cuál es ese valor usando la función *max()* que nos permitirá ver cuál es el valor máximo que tiene la variable. Debemos tener en cuenta que hay valores faltantes *NA* entre los valores que puede tomar la variable y para el ver cuál es el valor máximo, debemos omitir estos valores.

```{r}
max(encuesta$Q08_PAPA, na.rm = TRUE)
```
Bueno, ahora que sabemos cuál es valor máximo dentro de la variable Q08_PAPA y sabiendo que es el único valor que está por fuera del intervalo real [0.0, 5.0], asumiremos que la persona que lo ingresó, quizás tuvo problemas para ingresar el punto de separación decimal y siendo este el caso, entonces el valor correcto de este PAPA es 4.5. Por tanto, cambiaremos el valor actual 45 a un valor dentro del intervalo real de la variable, es decir, 4.5.

```{r}
encuesta$Q08_PAPA[encuesta$Q08_PAPA == 45 & !is.na(encuesta$Q08_PAPA)] <- 4.5
```

Después de realizado el cambio confirmemos cuál es el valor máximo que contiene la variable Q08_PAPA y después también confirmaremos graficando los datos.

```{r}
max(encuesta$Q08_PAPA, na.rm = TRUE)
dotchart(encuesta$Q08_PAPA,main = "PAPA")
```


#### 5. Unificamos la escala de los puntajes icfes a una escala de 0 a 500.

Teniendo en cuenta que los puntajes del ICFES registrados en la encuesta pueden tener diferencias en la escala de calificación, dependiendo del año en el que se presentó, hemos decidido unificar las escalas siguiendo las fórmulas implementadas por la UNIMAGDALENA, las cuales están descritas en el sitio web: https://admisiones.unimagdalena.edu.co/inscripcionPRE/conversionICFES.jsp?rnd425615.

Se debe aclarar que la unificación que se hace con las fórmulas mencionadas se ejecuta sobre el puntaje total de la prueba y no sobre los puntajes de cada uno de los módulos que conforman la prueba. En este sentido, se puede tener algún cesgo, ya que los módulos, en distintos años, pueden variar el peso que tienen sobre el puntaje final. No obtaste, nos da un aproximado confiable con el que podemos trabajar.

También debemos aclarar que los valores que son 0 o que registran cómo valores faltantes *NA*, se dejan igual. Además observamos que habían puntajes que no correspondían a la escala del año en el que presentaron el ICFES, sino, que correspondía a la escala actual de la prueba. Esos puntajes los dejaremos igual ya que asumimos que al momento de ingresar los el puntaje, hicieron la conversion a la escala actual.

```{r}
saber11 <- vector("integer", length(encuesta$Q05_Saber11))
for(i in seq_along(encuesta$Q07_FechaSaber11)){
  valor<-0
  if(!is.na(encuesta$Q05_Saber11[[i]]) & encuesta$Q07_FechaSaber11[[i]] < as.Date("2000-01-01")) {
    valor <- (5*(encuesta$Q05_Saber11[[i]]-100))/3
    if(valor >= 0 & valor <= 500){
      saber11[[i]] <- round(valor,0)
    } else {
      saber11[[i]] <- encuesta$Q05_Saber11[[i]]
    }
  } else if(!is.na(encuesta$Q05_Saber11[[i]]) & encuesta$Q07_FechaSaber11[[i]] >= as.Date("2000-01-01") &
        encuesta$Q07_FechaSaber11[[i]] < as.Date("2012-01-01")){
            valor <- encuesta$Q05_Saber11[[i]]*5
            if(valor >= 0 & valor <= 500){
              saber11[[i]] <- valor
            } else {
              saber11[[i]] <- encuesta$Q05_Saber11[[i]]
            }
  } else if(!is.na(encuesta$Q05_Saber11[[i]]) & encuesta$Q07_FechaSaber11[[i]] >= as.Date("2012-01-01")){
            saber11[[i]] <- encuesta$Q05_Saber11[[i]]
  } else{
      saber11[[i]] <- encuesta$Q05_Saber11[[i]]
  }
}

encuesta$Q05_Saber11 = saber11
dotchart(encuesta$Q05_Saber11)
```



#### 6. Calculamos la edad de los encuestados de acuerdo a su fecha de nacimiento.

En este punto usaremos una de las variables que modificamos anteriormente. En este caso usaremos la variable Q02_FechaNac para calcular la edad de cada uno de los encuestados, de acuerdo a la fehca de nacimiento que ellos ingresaron. Se debe tener en cuenta que para este cálculo, se usa la fecha 2021/06/30 como fecha referencia para el año en curso, pues es una fecha central que nos ayuda a equilibrar el tiempo que hay entre los encuestados que cumplen a comienzo de año y los que cumplen a final de año.

También, definimos que un año tiene 365.25 días. Esto con el fin de tener en cuenta los años que son bisiestos.

La edad quedará coo un número decimal, para mayor exactitud si tenemos en cuenta la fracción de un año que puede agregarse a la edad después de pasada la fecha del cumpleaños.

```{r}
# Cálculo de la edad
edad <- as.numeric(as.Date("2021-06-30") - encuesta$Q02_FechaNac)/365.25

```{r}
str(edad)
```
```{r}
plot(edad,1:87,col="blue",pch = 19, ylab = "Registro", las=1, main = "Edad por orden de registro")
```



#### 7. Etiquetamos las variables Q24_area y Q26_Divisor como "Correcto/Incorrecto."
Esta modificación si es muy intuitiva. En esencia, creemos que al momento de compara esta variables con otras, nos aporta más el hecho de saber si fueron respondidas de forma Correcta o Incorrecta que el hecho de saber cuál fue exactamente la respuesta del encuestado.

```{r}
## Creamos la variable area que contiene la variable Q24_area etiquetada como "Correcto/Incorrecto"  
area <- encuesta$Q24_area
area = factor(area, 
              levels = levels(area),
              labels = c("Incorrecto","Incorrecto","Incorrecto","Correcto","Incorrecto","Incorrecto"),
              ordered = F)

```
```{r}
## Creamos la variable divisor que contiene la variable Q26_Divisor etiquetada como "Correcto/Incorrecto".
divisor = if_else(encuesta$Q26_Divisor..f.es.divisor.de.g.2.==1 & encuesta$Q26_Divisor..f.es.divisor.de.gh.==1 & encuesta$Q26_Divisor..f.es.divisor.de.h.g==1, "Correcto", "Incorrecto")
divisor

```

#### 8. Etiquetamos la variable Q01_Genero como "Masculino,Femenino u Otro".

```{r}

encuesta <- encuesta %>% 
  mutate(Q01_Genero = as.character(encuesta$Q01_Genero))

encuesta$Q01_Genero[encuesta$Q01_Genero ==	 "1 : Masculino" ] <- "Masculino"

encuesta$Q01_Genero[encuesta$Q01_Genero ==	 "2 : Femenino" ] <- "Femenino"

encuesta$Q01_Genero[encuesta$Q01_Genero ==	 "3 : Otro" ] <- "Otro"

encuesta <- encuesta %>% 
  mutate(Q01_Genero = as.factor(encuesta$Q01_Genero))

```
#### Visualicemos nuevamente nuestros datos y su estructura después de la depuración.

```{r}
glimpse(encuesta)
```

```{r}
summary(encuesta)

```


## HASTA AQUÍ VA LA DEPURACIÓN

## Análisis univariado.

### Género.

```{r}
# t_gen <- table(encuesta$Q01_Genero)
# t_gen
# ```
# ```{r}
# t_gen_p <- t_gen / sum(t_gen) * 100
# t_gen_p
```

```{r}
# bp1 <- barplot(t_gen_p, las = 1, ylim = c(0, 100), col = "lightgreen")
# text(bp1, t_gen_p + 10, paste(round(t_gen_p, 1), "%"))
```

```{r}
# m_gen_p <- as.matrix(t_gen_p)
# bp2 <- barplot(m_gen_p, beside = FALSE, xlim = c(0, 4),
#                ylim = c(0, 110),
#                col = c("blue", "red", "green3"))
# text(1.3, cumsum(m_gen_p) - m_gen_p/2, 
#      paste(rownames(m_gen_p), round((m_gen_p), 1), "%"),
#      adj = 0)
```


```{r}
# pie(t_gen_p, labels = paste(names(t_gen_p), round(t_gen_p, 1), "%"),
#     col = c("blue", "red", "green3"))
```

### Edad.

```{r}
# summary(encuesta$Edad)
```

```{r}
##hist(encuesta$Edad)
```

```{r}
##hist(encuesta$Edad, nclass = 20)
```

```{r}
# paramAnt <- par(no.readonly = TRUE)
# hist(encuesta$Edad, freq = FALSE, nclass = 20, col = "#a0c39f",
#      las = 1, 
#      main = "Distribución de la edad",
#      xlab = "Edad (años)",
#      ylab = "Densidad",
#      ylim = c(0, 0.20),
#      xlim = c(15, 40))
# lines(density(encuesta$Edad), col = "orange", lwd = 3)
# rug(encuesta$Edad)
# par(paramAnt)
```

```{r}
# promedioEdad <- mean(encuesta$Edad)
# medianaEdad <- median(encuesta$Edad)
# desv_Est_Edad <- sd(encuesta$Edad)
# 
# boxplot(encuesta$Edad, horizontal = TRUE,
#         main = "Boxplot para edad", 
#         col = "lightblue",
#         pch = 19, notch = TRUE)
# points(promedioEdad, 
#        1, 
#        pch = 19, 
#        col = c("red", "purple"))
# legend("topright", 
#        title = "Convención",
#        legend = c("Promedio", "Error estandard"), 
#        col = "red", 
#        pch = c(19, NA),
#        lty = c(NA, 1))
# arrows(promedioEdad -  desv_Est_Edad / sqrt(nrow(encuesta)), 1,
#          promedioEdad + desv_Est_Edad / sqrt(nrow(encuesta)), 1,
#          angle = 90,
#          length = 0.1, 
#          code = 3,
#          col = "red")
```





## Análisis bivariado.


```{r}
#with(encuesta, plot(Q10_Estrato, Q08_PAPA, notch = TRUE))
```


```{r}
 #encuesta_Estrato1 <- encuesta %>% 
  #filter(Q10_Estrato == "bajo")
 #dotchart(encuesta_Estrato1$Q08_PAPA)
#summary(encuesta_Estrato1$Q08_PAPA)
```



```{r}
# with(encuesta, plot(Q01_Genero, Q08_PAPA, notch = TRUE))
```


```{r}
# with(encuesta, scatter.smooth(tiempo_usado, Q08_PAPA))
```


```{r}
# with(encuesta, plot(Q27_PorcentDivisor))
# lines(1:nrow(encuesta), rep(pt_p2[3], nrow(encuesta)), 
#       col = "red")
```

```{r}
# enc_acert_p2 <- encuesta %>% 
#   filter(puntaje_pregunta2 == 3)
# enc_no_acert_p2 <- encuesta %>% 
#   filter(puntaje_pregunta2 != 3)
# op <- par(no.readonly = TRUE)
# par(mfrow = c(1, 2))
# prom_Q27 <- mean(enc_acert_p2$Q27)
# with(enc_acert_p2, plot(Q27_PorcentDivisor, ylim = c(0, 100)))
# lines(1:nrow(enc_acert_p2), rep(prom_Q27, nrow(enc_acert_p2)), 
#       col = "red")
# prom_Q27_na <- mean(enc_no_acert_p2$Q27, na.rm = TRUE, ylim = c(0, 100))
# with(enc_no_acert_p2, plot(Q27_PorcentDivisor))
# lines(1:nrow(enc_no_acert_p2), rep(prom_Q27_na, nrow(enc_no_acert_p2)), 
#       col = "red")
# par(op)
```

## Análisis multivariado.

Se considera que existe diferencia entre las carreras de
sistemas y estadística en cuanto 
a los que tienen instalado tanto el R como el RStudio y que también
al interior de cada carrera hay diferencias en los PAPA si se tiene
en cuenta si ya tienen instalados o no el R y el RStudio.

Se piensa que los que tienen instalados ambos programas tienen un
mejor desempeño académico en comparación con los que no lo hicieron.

También se cree que los estudiantes de estadística son los que en
su mayoría han instalado el R y el RStudio. 


### Resumen numérico
```{r}
# encuesta_sist_estad <- encuesta %>% 
#   filter(Q03_Carrera %in% c("2 : Ingeniería de sistemas e informática",
#                             "3 : Estadística")) %>% 
#   droplevels()
# 
# encuesta_sist_estad_resumen <- encuesta_sist_estad %>%
#   group_by(Q03_Carrera) %>% 
#   mutate(num_estud_carrera = n()) %>% 
#   group_by(Carrera_instala, num_estud_carrera) %>% 
#   summarise(num_estud_noNA = sum(!is.na(Q08_PAPA)),
#             prom_PAPA = mean(Q08_PAPA, na.rm = TRUE),
#             desv_PAPA = sd(Q08_PAPA, na.rm = TRUE)) %>% 
#   mutate(porcent_x_carrera = num_estud_noNA / num_estud_carrera * 100)
# encuesta_sist_estad_resumen %>% data.frame()
```

### Gráfica exploratoria.
```{r, fig.height=8, fig.width=8}
# op <- par(no.readonly = TRUE)
# par(mar = op$mar + c(15, 0, 0, 0))
# with(encuesta_sist_estad, 
#      plot(Carrera_instala, Q08_PAPA, notch = TRUE,
#           las = 2, width = sqrt(encuesta_sist_estad_resumen$porcent_x_carrera),
#           col = "lightblue",
#           main = "PAPA vs carrera e instalación de softwares R y RStudio",
#           ylab = "Promedio Académico Ponderado Acumulado",
#           xlab = "",
#           pch = 19))
# with(encuesta_sist_estad_resumen, 
#      points(Carrera_instala, prom_PAPA, 
#            col = "red", pch = 19))
# legend("topleft", legend = c("0 No instaló ni R ni RStudio",
#                              "1 Solo instaló R",
#                              "2 Solo instaló RStudio",
#                              "3 Instaló ambos"))
# legend(0.5, 3.4, legend = c("Promedio"),
#        pch = 19, col = "red")
# text(0.5, 3.1, "El ancho de las cajas es proporcional a la raíz cuadrada del porcentaje de los estudiantes en cada carrera",
#      cex = 0.8, pos = 4)
# par(op)
```

### Análisis.

Se observa que si consideramos a los estudiantes de Sistemas la mayoría
han instalado el R y el RStudio (el 92.3%). Mientras que los de 
estadística solo el 72.2% lo han hecho. Esto es contrario a lo que 
se esperaba.

Se observa que el promedio y la mediana más alta en PAPA lo tienen
los estudiantes de estadística que solo han instalado el R. Mientras
que los promedios más bajos lo tienen los estudiantes de Sistemas
que no han instalado el R o solo el RStudio.

Es importante anotar que en Sistemas solo uno no ha instalado los
dos programas y solo uno ha instalado solo el RStudio. También es
curioso que el de sistemas solo haya instalado el RStudio sin instalar
el R. 

Aparentemente los de estadística que solo han instalado el R tienen
un buen desempeño académico.

Cabo anotar que no hay diferencia significativa en la medianas de los grupos
porque los intervalos de confianza se superponen. Por lo tanto no se
puede inferir que este comportamiento es generalizado.

Sorprende la tendencia del promedio y la mediana del grupo de estadística
que han istalado los dos programas relativamente bajo, contrario a lo
que se esperaba. Esto indica que posiblemente hayan otros factores que
puedan estar asociado al desempeño académico y no solo el hecho de
estar al día con la clase en cuanto a la instalación del software. 

Se puede concluir que, aunque no haya diferencia significativa entre los
grupos si hay una tendencia a tener mejor desempeño en el el PAPA los
estudiantes de estadístca que tienen instalado solo el R, mientras que
los que no lo han instalado los programas el desempeño académico tiene
a se más bajo sin que haya diferencia significativa. 



Se considera que existe diferencia entre las carreras de
sistemas y estadística en cuanto 
a los que tienen instalado tanto el R como el RStudio y que también
al interior de cada carrera hay diferencias en los PAPA si se tiene
en cuenta si ya tienen instalados o no el R y el RStudio.

Se piensa que los que tienen instalados ambos programas tienen un
mejor desempeño académico en comparación con los que no lo hicieron.

También se cree que los estudiantes de estadística son los que en
su mayoría han instalado el R y el RStudio.


### Resumen numérico
```{r}
# encuesta_sist_estad <- encuesta %>% 
#   filter(Q03_Carrera %in% c("2 : Ingeniería de sistemas e informática",
#                             "3 : Estadística")) %>% 
#   droplevels()
# 
# encuesta_sist_estad_resumen <- encuesta_sist_estad %>%
#   group_by(Q03_Carrera) %>% 
#   mutate(num_estud_carrera = n()) %>% 
#   group_by(Carrera_instala, num_estud_carrera) %>% 
#   summarise(num_estud_noNA = sum(!is.na(Q08_PAPA)),
#             prom_PAPA = mean(Q08_PAPA, na.rm = TRUE),
#             desv_PAPA = sd(Q08_PAPA, na.rm = TRUE)) %>% 
#   mutate(porcent_x_carrera = num_estud_noNA / num_estud_carrera * 100)
# encuesta_sist_estad_resumen %>% data.frame()
```

### Gráfica exploratoria.
```{r, fig.height=8, fig.width=8}
# op <- par(no.readonly = TRUE)
# par(mar = op$mar + c(15, 0, 0, 0))
# with(encuesta_sist_estad, 
#      plot(Carrera_instala, Q08_PAPA, notch = TRUE,
#           las = 2, width = sqrt(encuesta_sist_estad_resumen$porcent_x_carrera),
#           col = "lightblue",
#           main = "PAPA vs carrera e instalación de softwares R y RStudio",
#           ylab = "Promedio Académico Ponderado Acumulado",
#           xlab = "",
#           pch = 19))
# with(encuesta_sist_estad_resumen, 
#      points(Carrera_instala, prom_PAPA, 
#            col = "red", pch = 19))
# legend("topleft", legend = c("0 No instaló ni R ni RStudio",
#                              "1 Solo instaló R",
#                              "2 Solo instaló RStudio",
#                              "3 Instaló ambos"))
# legend(0.5, 3.4, legend = c("Promedio"),
#        pch = 19, col = "red")
# text(0.5, 3.1, "El ancho de las cajas es proporcional a la raíz cuadrada del porcentaje de los estudiantes en cada carrera",
#      cex = 0.8, pos = 4)
# par(op)
```

### Análisis.

Se observa que si consideramos a los estudiantes de Sistemas la mayoría
han instalado el R y el RStudio (el 92.3%). Mientras que los de 
estadística solo el 72.2% lo han hecho. Esto es contrario a lo que 
se esperaba.

Se observa que el promedio y la mediana más alta en PAPA lo tienen
los estudiantes de estadística que solo han instalado el R. Mientras
que los promedios más bajos lo tienen los estudiantes de Sistemas
que no han instalado el R o solo el RStudio.

Es importante anotar que en Sistemas solo uno no ha instalado los
dos programas y solo uno ha instalado solo el RStudio. También es
curioso que el de sistemas solo haya instalado el RStudio sin instalar
el R. 

Aparentemente los de estadística que solo han instalado el R tienen
un buen desempeño académico.

Cabo anotar que no hay diferencia significativa en la medianas de los grupos
porque los intervalos de confianza se superponen. Por lo tanto no se
puede inferir que este comportamiento es generalizado.

Sorprende la tendencia del promedio y la mediana del grupo de estadística
que han istalado los dos programas relativamente bajo, contrario a lo
que se esperaba. Esto indica que posiblemente hayan otros factores que
puedan estar asociado al desempeño académico y no solo el hecho de
estar al día con la clase en cuanto a la instalación del software. 

Se puede concluir que aunque no haya diferencia significativa entre los
grupos si hay una tendencia a tener mejor desempeño en el el PAPA los
estudiantes de estadístca que tienen instalado solo el R, mientras que
los que no lo han instalado los programas el desempeño académico tiene
a se más bajo sin que haya diferencia significativa. 





#
#
#
## KARINA

Pregunta bivariada. Cruce de variable  PAPA, con la carrera  

¿Los estudiantes que tienen mejor PAPA se encuentran en la carrera de ing en sistemas?

El supuesto que se tiene en esta pregunta es que si, los estudiantes que estan cursando la carrera de ingenieria en sistemas tiene un PAPA mas alto que quienes están cursando estadística, esto debido a que, se podría pensar que los ingenieros en sistemas son mas dedicados ya que su carrera es muy demandada, entonces siempre se seleccionan los mejores, además,saben mas de manejo computacional que un estudiante de estadística. 

Para responder a esta pregunta, en primer lugar lo que hizo fue analizar que carreras están cursando los estudiantes del curso de estadistica descriptiva y exploratoria dentro de las respuestas se encontró diversidad de carreras, de las cuales se destacan estadística, ing de sistemas, ing industrial, ing física, y otra. Cabe destacar, que las carreras que mas número de estudiantes presenta es ing en sistemas y estadistica. De allí, que fueran estas dos las elegidas para realizar el cruce bivariado. 

A continuación se presenta una tabla donde se muestra la cantidad de estudiantes por cada carrera y se saca también el promedio del PAPA. En la carrera de estadísitca hay exactamente 54 estudiantes, y en ing en sistemas 26. Una diferencia que alcanza a ser el doble.Es normal que suceda esto, pues el curso de estadítica descriptiva y exploratoría es obligatorio para quienes estudian estadistica y optativo para quienes hacen otras carreras, de allí que se perciba mayor presencia de los estudiantes de estadística. 

En este sentido, para hallar el Promedio acumulado ponderado (PAPA) que tiene una escala de 1 a 5, se sumó cada PAPA reportado por los estudiantes de estadistica y de ing en sistemas, ambos por separado, y posterioemnte se dividió por la cantidad de personas de las dos carreras

A partir de la tabla que se realizó, se procedió a graficar un boxplot. Donde se muestra, a través de una caja que divide los datos en cuatro cuartiles. El 50% de los estudiantes presentan un PAPA aproximado de 4,03 o menos y los de ing en sistemas de 4,06. Una diferencia demasiado pequeña a lo que se tenía pensado. Entonces, esto nos permite ver que la hipotesis que se planteó es verdadera. Sin embargo, hay que resaltar que la diferencia entre ambas es de tan solo 0,03 centésimas. 

También hay que mencionar que en las dos carreras hay personas con un PAPA de casi 4,6. Mientras que, el valor mínimo de PAPA lo presentan los de estadística con un 3,0 y el de los ingenieros es de mas o menos 3,4. (Ver gráfica 1:  Carrera vs PAPA)

### Resumen numérico 
 
```{r}
encuesta_sist_estad <- encuesta %>% 
  filter(Q03_Carrera %in% c("2 : Ingeniería de sistemas e informática",
                            "3 : Estadística")) %>% 
  droplevels()
encuesta_sist_estad_resumen <- encuesta_sist_estad %>%
  group_by(Q03_Carrera) %>% 
  mutate(num_estud_carrera = n()) %>% 
  group_by(Q03_Carrera, num_estud_carrera) %>% 
  summarise(num_estud_noNA = sum(!is.na(Q08_PAPA)),
            prom_PAPA = mean(Q08_PAPA, na.rm = TRUE),
            desv_PAPA = sd(Q08_PAPA, na.rm = TRUE)) %>% 
  mutate(porcent_x_carrera = num_estud_noNA / num_estud_carrera * 100)
encuesta_sist_estad_resumen %>% data.frame()
```

### Gráfica exploratoria Carrera Vs PAPA

```{r}
boxplot(Q08_PAPA~ Q03_Carrera, data = encuesta_sist_estad, col = "bisque" , log = "y")
title("Carrera VS PAPA")
points(encuesta_sist_estad_resumen$Q03_Carrera, encuesta_sist_estad_resumen$prom_PAPA, col = "red", pch = 19)
legend("bottomright", legend = c("PromedioPAPA"), pch =19, col = "red")
```

Pregunta multivariada

¿El puntaje alto en las pruebas Saber11 y el PAPA de los estudiantes del curso de estadística descriptiva y exploratoria dependen de su estrato socioeconómico?

En el grupo después de discutir esta pregunta, se llegó a la conclusión, que nada tiene que ver el hecho de pertenecer a determinado estrato con el puntaje de las pruebas saber 11 y el PAPA, pues se ha visto en muchas ocasiones como en los estratos bajos y altos hay gente con muy buenos resultados académicos. 

Con la gráfica que a continuación se presenta, se relacionan las variables pruebas saber11, PAPA y estrato socioeconómico de los estudiantes del curso, y se desea saber con certeza, si el estrato socioeconómico influye en buenos resultados tanto en las pruebas que realiza el Estado y en la universidad.

Para la realización del gráfico de dispersión, hay que mencionar que solo se tomaron el estrato 1 y 2 como referentes, pues la mayoría de personas pertenecen a este estrato, y solo una persona reportó pertenecer al estrato 5. Entonces el tamaño de la muestra de este último es mínima. 


### Resumen numérico Estrato Vs Saber 11 

```{r}
estratos_sin_na <- encuesta %>%
  filter(Q10_Estrato == "Medio" | Q10_Estrato == "Bajo")
  

tabla_Saber11 <- estratos_sin_na %>%
  group_by(Q10_Estrato) %>% 
  summarise(num_estud = sum(!is.na(Q05_Saber11)),
            prom_Saber = mean(Q05_Saber11, na.rm = TRUE),
            desv_Saber = sd(Q08_PAPA, na.rm = TRUE)) 
tabla_Saber11 <- data.frame(tabla_Saber11)
tabla_Saber11
```

```{r}
encuesta_Estrato1 <- encuesta %>% 
  filter(Q10_Estrato == "Bajo")
```

```{r}
encuesta_Estrato2 <- encuesta %>%
  filter(Q10_Estrato == "Medio")
```
### Gráfica Estrato socioeconomico VS PAPA y pruebas saber11 

```{r}
op <- par(no.readonly = TRUE)
par(mfrow = c(1, 2))
with(encuesta_Estrato1, scatter.smooth(Q05_Saber11, Q08_PAPA,main="Saber11 y PAPA vs Estrato bajo ",xlab="Icfes", ylab="PAPA",pch=19, ylim=c(3,5),xlim=c(0,500), col = "bisque1"))

with(encuesta_Estrato2, scatter.smooth(Q05_Saber11, Q08_PAPA,main="Saber11 y PAPA vs Estrato medio",xlab="Icfes", ylab="PAPA",pch=19, ylim=c(3,5),xlim=c(0,500), col = "cadetblue"))
par(op)
```
En el gráfico se puede observar, que la dispersión de ambos gráficos es muy similar, habiendo incluso datos que se traslapan. Sin embargo, en el estrato medio hay un dato que muestra que hubo una persona que sacó cero en el icfes, y un promedio aproximado de 3,4. Mientras que, en el estrato bajo, la peor nota de icfes es de 200 y un promedio de 3,3. También hay que resaltar que en ambos gráficos hay personas con muy buen PAPA y resultados en prueba saber. 

A partir entonces, de los resultados obtenidos en la gráfica, podemos concluir que la hipótesis planteada sigue teniendo vigencia. No se puede establecer que quienes están en un mejor estrato son mejores académicamente.


### HASTA AQUÍ VA KARINA

## LAURA
Pregunta Bivariada

¿Qué estrato tienen mejor PAPA?

El supuesto que se tiene a la hora de plantear esta pregunta, es que los estudiantes que pertenencen a un estrato mas alto son quienes tienen mejor PAPA, esto debido a que, han tenido más posibilidades de acceder a mejores recursos, tanto económicos como académicos.

```{r}
estratos_sin_na <- encuesta %>%
  filter(Q10_Estrato == "Alto" | Q10_Estrato == "Medio" | Q10_Estrato == "Bajo")
  

tabla_PAPA <- estratos_sin_na %>%
  group_by(Q10_Estrato) %>% 
  summarise(num_estud = sum(!is.na(Q08_PAPA)),
            prom_PAPA = mean(Q08_PAPA, na.rm = TRUE),
            desv_PAPA = sd(Q08_PAPA, na.rm = TRUE)) 
tabla_PAPA <- data.frame(tabla_PAPA)
tabla_PAPA
```

```{r, fig.height=8, fig.width=8}

 with(encuesta, 
      plot(Q10_Estrato, Q08_PAPA, notch = TRUE,
           las = 2,
           col = "lightblue",
           main = "PAPA vs estrato",
           ylab = "Promedio Académico Ponderado Acumulado",
           xlab = "Estrato",
           pch = 19))
 with(tabla_PAPA, 
      points(Q10_Estrato, prom_PAPA, 
            col = "red", pch = 19))
```

Pregunta Multivariada

¿El genero que tiene mejor promedio PAPA depende del estrato en que este?

Las gran mayoría de mujeres tienden a ser mas dedicadas que los hombres, aunque de esto no depende el estrato, pero si puede que influya en el esfuerzo que se debe hacer para llegar a estos resultados, ya que a los de estrato bajos por falta de recursos y de apoyo muchas veces les toca más difícil.
Llegue a esta conclusión realizando una evaluación de acuerdo a mi entorno y me di cuenta de que el estrato no alcanza a definirnos, encontré situaciones donde una persona al tener todos los recursos no se esfuerza por conseguir mas y por esto el promedio PAPA puede ser mas bajo así como me he encontrado con otras situaciones en donde una persona con pocos recursos se esfuerzan por tenerlos y en obtener mejor promedio PAPA.

```{r}

gen_estr_papa <- na.exclude(encuesta)

gen_estr_papa <- select(gen_estr_papa, Q01_Genero, Q10_Estrato, Q08_PAPA)

gen_estr_papa

```

```{r}

```




### HASTA AQUÍ VA LAURA

## JOHAN

### Seleccionamos el conjunto de datos necesario para responder las preguntas planteadas
```{r}

gen_edad <- data.frame(estrato_etiquetado,saber11,edad,encuesta$Q01_Genero)

#Aquí filtramos los datos ya que el NA no debe ser tenido en cuenta
gen_edad <- filter(gen_edad,estrato_etiquetado == "Bajo" |
                     estrato_etiquetado == "Medio" |
                     estrato_etiquetado == "Alto")

gen_edad$edad[(gen_edad$edad <= 25)] <- 1
gen_edad$edad[(25 < gen_edad$edad & gen_edad$edad <= 32)] <- 2
gen_edad$edad[(32 < gen_edad$edad & gen_edad$edad <= 39)] <- 3

gen_edad <- gen_edad %>% 
  mutate(edad = as.character(gen_edad$edad))

gen_edad$edad[(gen_edad$edad == "1")] <- "Joven"
gen_edad$edad[(gen_edad$edad == "2")] <- "Adulto Joven"
gen_edad$edad[(gen_edad$edad == "3")] <- "Adulto"


```





### Pregunta 1
- ¿El puntaje promedio de las pruebas saber 11 es más alto dependiendo del estrato socioeconómico y de la edad?

Despues de una discusión grupal se llegó a la conclusión de que para poder analizar esta pregunta debemos dividir los datos en grupos de la siguiente manera:

- Edad: Se dividió en tres grupos comenzando desde la edad mínima (que es aproximadamente 17 años) hasta la edad máxima (que es de 39 años), se tomo la diferencia entre las edades mínima y máxima y se dividió en 3, dejando los grupos de la siguiente manera:
  - Joven: Edad de entre 17 a 25 años
  - Adulto Joven: Edad entre 25 a 32 años
  - Adulto: Edad entre 32 a 39 años
  
- Estrato: Se mantuvo la clasificación previa de estratos (Bajo, Medio, Alto).

- Saber 11: Se promedió los resultados dentro de cada subgrupo para así poder realizar un análisis más sencillamente ya que son muchos datos para analizar uno por uno y poder dar una conclusión acertada.

Predicción: Se espera que los jóvenes de estratos medios tengan un mejor promedio de puntaje de las pruebas Saber 11 ya que éstas personas por su situación económica donde tienen mayor acceso a recursos tecnológicos puden acceder a mayor información y que por su edad, al ser los más jóvenes del curso de Estadística, tendrán mejores resultados debido a que la educación va mejorando y es más avanzada conforme pasan los años.


## Análisis numérico
```{r} 
#Seleccionamos los datos a analizar para la edad Joven

promedio_joven <- filter(gen_edad,edad=="Joven")
promedio_joven <- select(promedio_joven,estrato_etiquetado,saber11,edad)
promedio_joven <- promedio_joven %>%
  group_by(estrato_etiquetado)%>%
  summarise(promedio=mean(saber11))
promedio_joven
```

```{r}
#Seleccionamos los datos a analizar para la edad Adulto Joven
promedio_adjoven <- filter(gen_edad,edad=="Adulto Joven")
promedio_adjoven <- select(promedio_adjoven,estrato_etiquetado,saber11,edad)
promedio_adjoven <- promedio_adjoven %>%
  group_by(estrato_etiquetado)%>%
  summarise(promedio=mean(saber11))
#Añadimos 0 en la columna saber 11 para los estratos que no contiene
#Esto se hace para tener una matriz de la misma magnitud
otros <- data.frame(estrato_etiquetado = c("Alto"),
                    promedio = c(0))
promedio_adjoven <- rbind(promedio_adjoven,otros)
promedio_adjoven
```

```{r}
#Seleccionamos los datos a analizar para la edad Adulto
promedio_adulto <- filter(gen_edad,edad=="Adulto")
promedio_adulto <- select(promedio_adulto,estrato_etiquetado,saber11,edad)
#Añadimos 0 en la columna saber 11 para los estratos que no contiene
#Esto se hace para tener una matriz de la misma magnitud
otro <- data.frame(estrato_etiquetado = c("Bajo","Alto"),
                   saber11 = c(0,0),
                   edad=c("Adulto","Adulto"))
promedio_adulto <- rbind(promedio_adulto,otro)
promedio_adulto <- promedio_adulto %>%
  group_by(estrato_etiquetado)%>%
  summarise(promedio=mean(saber11))

promedio_adulto
```
### Unificamos los tres subconjuntos anteriores para graficarlos juntos
```{r}
#Unificamos todo en una sola matriz

tabla_general <- rbind(c(promedio_joven$promedio),
                       c(promedio_adjoven$promedio),
                       c(promedio_adulto$promedio))

```

```{r}
#Le damos nombre a las columnas y filas

colnames(tabla_general) = c("Bajo","Medio","Alto")
rownames(tabla_general) = c("Joven","Adulto Joven","Adulto")
tabla_general
```
### Resultados gráficos
```{r}
barplot(tabla_general, beside = T,
        col = c("Orange","Yellow","Blue"),
        legend.text = row.names(tabla_general),
        ylim = c(0,500),
        xlim = c(0,15),
        main="SABER11xEDADxESTRATO",
        xlab = "Estrato Socioeconómico",
        ylab= "Promedio Saber 11")
```
### Conclusiones

Como se puede observar en la gráfica anterior, el supuesto del cual partimos era erróneo y podemos ver que en promedio las personas de edad entre los 25 y los 32 años de estrato medio fueron quienes otuvieron un mejor promedio en las pruebas saber 11, cabe resaltar que para el grupo de las personas adultas y de estrato medio una de ellas obtuvo un resultdo de 0 en el saber 11, aunque no es posible determinar si al momento de realizar la encuesta desconocia su puntaje o porque realmente fue lo que obtuvo, puede afectar el resultado previo de modo que sean los adultos estrato medio sean quienes mejor promedio saber 11 tengan o mateniendo el resultado actual.

### Pregunta 2

Si bien pudimos analizar la pregunta anterior dependiendo al estrato y la edad, ahora nos permitiremos realizar un análisis similar:

¿El promedio del puntaje saber 11 es más alto dependiendo del estrato y el género?

Después de una discusión grupal se llegó a la conclusión que trabajaremos con la misma agrupación por estrato y categoría de generos previamente establecida en la depuració, además de que no se tendrá en cuenta el género "Otro" ya que es un único dato, el cuál no aporta mucho a este análisis. Además, el dato que está en la fila con estrato "NA" no será tenido en cuenta por la misma razón.

Predicción: Se espera que las mujeres de estrato medio tengan un mejor promedio de resultados saber 11 ya que en general las mujeres son mucho más dedicadas que los hombres en cuanto a temas académicos y está demostrado que ellas tienen una mayor facilidad para aprender que los hombres, además que para el estrato socioeconómico en el que se encuentran tienen acceso a los recursos necesarios para aprender y motivación suficiente para sacarle provecho.

## Análisis Numérico
```{r}
#Seleccionamos los datos de acuerdo al género Femenino
promedio_mujer <- filter(gen_edad,encuesta.Q01_Genero =="Femenino")
promedio_mujer <- select(promedio_mujer,estrato_etiquetado,saber11)
promedio_mujer <- promedio_mujer %>%
group_by(estrato_etiquetado)%>%
  summarise(promedio=mean(saber11))
#Añadimos 0 al promedio de mujeres en estrato Alto para que todos los dataframes
#Tengan la misma dimensión
ot <- data.frame(estrato_etiquetado = c("Alto"),
                 promedio = c(0))
promedio_mujer <- rbind(promedio_mujer,ot)
promedio_mujer
```

```{r}
#Seleccionamos los datos de acuerdo al género Masculino
promedio_hombre <- filter(gen_edad,encuesta.Q01_Genero =="Masculino")
promedio_hombre <- select(promedio_hombre,estrato_etiquetado,saber11)
promedio_hombre <- promedio_hombre %>%
group_by(estrato_etiquetado)%>%
  summarise(promedio=mean(saber11))
promedio_hombre

```
## Unificamos los datos anteriores enuna única matriz
```{r}
#Unificamos todo en una sola matriz

tabla_generos <- rbind(c(promedio_hombre$promedio),
                       c(promedio_mujer$promedio))

```

```{r}
#Le damos nombre a las columnas y filas

colnames(tabla_generos) = c("Bajo","Medio","Alto")
rownames(tabla_generos) = c("Hombre","Mujer")
tabla_generos
```
## Resultados Gráficos

```{r}
barplot(tabla_generos, beside = T,
        col = c("Green","Black"),
        legend.text = row.names(tabla_generos),
        ylim = c(0,500),
        xlim = c(0,11),
        main="SABER11xGENEROxESTRATO",
        xlab = "Estrato Socioeconómico",
        ylab= "Promedio Saber 11")
```
### Conclusiones:

Como podemos observar en la gráfica nuestra predicción fue errónea,podemos notar que el promedio de resultados saber 11 es muy similar para los hombres de estrato bajo y medio, además de que quienes sacaron mejor promedio en los resultados saber 11 fueron los hombres de estrato alto y no las mujeres de estrato medio como se esperaba, de hecho, fue este subgrupo quienes peor promedio de resultados saber 11 obtuvieron.


### HASTA AQUÍ VA JOHAN
## ALEX







### HASTA AQUÍ VA ALEX

## JOHAN






### HASTA AQUÍ VA JOHAN


## JHON








### Conclusiones 





### Recomendaciones 

1.Incliur en las respuestas a las preguntas mas opciones de tipo categóricas, para posteriormente no tener que hacer tanta modificaciones en la base de orinal de variables discretas a categóricas 
2.Preguntar directamente por la edad del estudiante y no por la fecha de nacimiento, esto posibilita mejor comprensión 
3. Usar mas variedad de códigos, pues muchos de los usados por el profesor presentaban errores a la hora de correr el shunck 
4. 
5. 


