---
title: "Análisis exploratorio de la encuesta inicial"
author: "Kenneth Roy Cabrera Torres"
date: "Viernes, 26 de marzo de 2021"
modification: "Jhon Jairo Serna Córdoba, Laura Flórez, Karina Jiménez"
output: 
  html_document: 
    toc: yes
---

```{r setup, include=FALSE}
knitr::opts_chunk$set(
	echo = FALSE,
	message = FALSE,
	warning = FALSE)
```

## Librerías y lectura de la BD

```{r}
## Paquetes usados en el análisis.
library(tidyverse)
```

```{r}
## Lectura de una base de datos tipo ".csv"
encuesta <- read.csv("encuesta1.csv")
```



## Visualización inicial de los datos

Esta visualización es de gran importancia, pues no permitirá definir si se necesita o no de un proceso de depuración. Es un primer acercamiento para conocer la estructura de los datos que conforman nuestra base de datos y detectar anomalías o errores que pueden afectar los resultados del análísis que haremos posteriormente.

#### Visualización de la estructura general de la BD

```{r}
## Vista de la estructura general de la BD.
glimpse(encuesta)
```

#### Resumen general de los datos que tenemos en la BD

```{r}
summary(encuesta)
```


## Depuración de los datos

#### 1. Cambiamos los datos que tienen formato fecha de CHARACTER a DATE.
```{r}
## Convertimos la variable Enviado.el. a tipo POSIXct (DATE TIME)
encuesta <- encuesta %>% 
  mutate(Enviado.el. = as.POSIXct(strptime(Enviado.el., format = "%d/%m/%Y %H:%M:%S")))


## Convertimos la variable Q02_FechaNac a tipo DATE
encuesta <- encuesta %>% 
  mutate(Q02_FechaNac = as.Date(as.character(Q02_FechaNac), "%Y-%m-%d"))

## Convertimos la variable Q07_FechaSaber11 a tipo DATE
encuesta <- encuesta %>% 
  mutate(Q07_FechaSaber11 = as.Date(as.character(Q07_FechaSaber11),"%Y-%m-%d"))
```


#### 2. Cambiamos los datos que quedan de tipo CHARACTER a FACTOR.
```{r}
encuesta <- encuesta %>% mutate_if(is.character, as.factor)
```

#### 3. Creamos la variable estrato_etiquetado que guardará los datos de la variable estrato pero con etiquetas "Bajo, Medio, Alto".
Para esto se creo un codígo que cambiara directamente la variable, con unas nuevas categorías
```{r}
estrato_etiquetado <- encuesta$Q10_Estrato
estrato_etiquetado = factor(estrato_etiquetado,
                            levels = levels(estrato_etiquetado),
                            labels = c("Bajo","Bajo","Medio","Medio","Alto",NA),
                            ordered = F)
```


```{r}
encuesta <- encuesta %>% 
  mutate(Q10_Estrato = as.character(encuesta$Q10_Estrato))

encuesta$Q10_Estrato[(encuesta$Q10_Estrato ==	 "2 : 1" |  encuesta$Q10_Estrato == "3 : 2")] <- "Bajo"

encuesta$Q10_Estrato[(encuesta$Q10_Estrato ==	 "4 : 3" |  encuesta$Q10_Estrato == "5 : 4")] <- "Medio"

encuesta$Q10_Estrato[(encuesta$Q10_Estrato ==	 "6 : 5"  )] <- "Alto"

encuesta$Q10_Estrato[(encuesta$Q10_Estrato ==	 "8 : No se conoce"  )] <- NA
encuesta <- encuesta %>% 
  mutate(Q10_Estrato = as.factor(encuesta$Q10_Estrato))

```


#### 4. Forzamos los datos de la variable Q08_PAPA para que queden dentro del intervalo [0.0,5.0]
```{r}
encuesta$Q08_PAPA[encuesta$Q08_PAPA == 45 & !is.na(encuesta$Q08_PAPA)] <- 4.5
```


#### 5. Unificamos la escala de los puntajes icfes a una escala de 0 a 500.

Teniendo en cuenta que los puntajes del ICFES registrados en la encuesta pueden tener diferencias en la escala de calificación, dependiendo del año en el que se presentó, hemos decidido unificar las escalas siguiendo las fórmulas implementadas por la UNIMAGDALENA, las cuales están descritas en el sitio web: https://admisiones.unimagdalena.edu.co/inscripcionPRE/conversionICFES.jsp?rnd425615.

Se debe aclarar que la unificación que se hace con las fórmulas mencionadas se ejecuta sobre el puntaje total de la prueba y no sobre los puntajes de cada uno de los módulos que conforman la prueba. En este sentido, se puede tener algún cesgo, ya que los módulos, en distintos años, pueden variar el peso que tienen sobre el puntaje final. No obtaste, nos da un aproximado confiable con el que podemos trabajar.
```{r}
saber11 <- vector("integer", length(encuesta$Q05_Saber11))
for(i in seq_along(encuesta$Q07_FechaSaber11)){
  valor<-0
  if(!is.na(encuesta$Q05_Saber11[[i]]) & encuesta$Q07_FechaSaber11[[i]] < as.Date("2000-01-01")) {
    valor <- (5*(encuesta$Q05_Saber11[[i]]-100))/3
    if(valor >= 0 & valor <= 500){
      saber11[[i]] <- round(valor,0)
    } else {
      saber11[[i]] <- encuesta$Q05_Saber11[[i]]
    }
  } else if(!is.na(encuesta$Q05_Saber11[[i]]) & encuesta$Q07_FechaSaber11[[i]] >= as.Date("2000-01-01") &
        encuesta$Q07_FechaSaber11[[i]] < as.Date("2012-01-01")){
            valor <- encuesta$Q05_Saber11[[i]]*5
            if(valor >= 0 & valor <= 500){
              saber11[[i]] <- valor
            } else {
              saber11[[i]] <- encuesta$Q05_Saber11[[i]]
            }
  } else if(!is.na(encuesta$Q05_Saber11[[i]]) & encuesta$Q07_FechaSaber11[[i]] >= as.Date("2012-01-01")){
            saber11[[i]] <- encuesta$Q05_Saber11[[i]]
  } else{
      saber11[[i]] <- encuesta$Q05_Saber11[[i]]
  }
}
```



#### 6. Calculamos la edad de los encuestados de acuerdo a su fecha de nacimiento.
```{r}
# Cálculo de la edad
edad <- as.numeric(as.Date("2021-06-30") - encuesta$Q02_FechaNac)/365.25
```





#### 7. Etiquetamos las variables Q24_area y Q26_Divisor como "Correcto/Incorrecto."
```{r}
## Creamos la variable area que contiene la variable Q24_area etiquetada como "Correcto/Incorrecto"  
area <- encuesta$Q24_area
area = factor(area, 
              levels = levels(area),
              labels = c("Incorrecto","Incorrecto","Incorrecto","Correcto","Incorrecto","Incorrecto"),
              ordered = F)

```
```{r}
## Creamos la variable divisor que contiene la variable Q26_Divisor etiquetada como "Correcto/Incorrecto".
divisor = if_else(encuesta$Q26_Divisor..f.es.divisor.de.g.2.==1 & encuesta$Q26_Divisor..f.es.divisor.de.gh.==1 & encuesta$Q26_Divisor..f.es.divisor.de.h.g==1, "Correcto", "Incorrecto")
divisor

```
#### Visualicemos nuevamente nuestros datos y su estructura después de la depuración.

```{r}
glimpse(encuesta)
```

```{r}
summary(encuesta)

```


## HASTA AQUÍ VA LA DEPURACIÓN

## Análisis univariado.

### Género.

```{r}
# t_gen <- table(encuesta$Q01_Genero)
# t_gen
# ```
# ```{r}
# t_gen_p <- t_gen / sum(t_gen) * 100
# t_gen_p
```

```{r}
# bp1 <- barplot(t_gen_p, las = 1, ylim = c(0, 100), col = "lightgreen")
# text(bp1, t_gen_p + 10, paste(round(t_gen_p, 1), "%"))
```

```{r}
# m_gen_p <- as.matrix(t_gen_p)
# bp2 <- barplot(m_gen_p, beside = FALSE, xlim = c(0, 4),
#                ylim = c(0, 110),
#                col = c("blue", "red", "green3"))
# text(1.3, cumsum(m_gen_p) - m_gen_p/2, 
#      paste(rownames(m_gen_p), round((m_gen_p), 1), "%"),
#      adj = 0)
```


```{r}
# pie(t_gen_p, labels = paste(names(t_gen_p), round(t_gen_p, 1), "%"),
#     col = c("blue", "red", "green3"))
```

### Edad.

```{r}
# summary(encuesta$Edad)
```

```{r}
##hist(encuesta$Edad)
```

```{r}
##hist(encuesta$Edad, nclass = 20)
```

```{r}
# paramAnt <- par(no.readonly = TRUE)
# hist(encuesta$Edad, freq = FALSE, nclass = 20, col = "#a0c39f",
#      las = 1, 
#      main = "Distribución de la edad",
#      xlab = "Edad (años)",
#      ylab = "Densidad",
#      ylim = c(0, 0.20),
#      xlim = c(15, 40))
# lines(density(encuesta$Edad), col = "orange", lwd = 3)
# rug(encuesta$Edad)
# par(paramAnt)
```

```{r}
# promedioEdad <- mean(encuesta$Edad)
# medianaEdad <- median(encuesta$Edad)
# desv_Est_Edad <- sd(encuesta$Edad)
# 
# boxplot(encuesta$Edad, horizontal = TRUE,
#         main = "Boxplot para edad", 
#         col = "lightblue",
#         pch = 19, notch = TRUE)
# points(promedioEdad, 
#        1, 
#        pch = 19, 
#        col = c("red", "purple"))
# legend("topright", 
#        title = "Convención",
#        legend = c("Promedio", "Error estandard"), 
#        col = "red", 
#        pch = c(19, NA),
#        lty = c(NA, 1))
# arrows(promedioEdad -  desv_Est_Edad / sqrt(nrow(encuesta)), 1,
#          promedioEdad + desv_Est_Edad / sqrt(nrow(encuesta)), 1,
#          angle = 90,
#          length = 0.1, 
#          code = 3,
#          col = "red")
```





## Análisis bivariado.


```{r}
with(encuesta, plot(Q10_Estrato, Q08_PAPA, notch = TRUE))
```


```{r}
encuesta_Estrato1 <- encuesta %>% 
  filter(Q10_Estrato == "2 : 1")
dotchart(encuesta_Estrato1$Q08_PAPA)
summary(encuesta_Estrato1$Q08_PAPA)
```



```{r}
with(encuesta, plot(Q01_Genero, Q08_PAPA, notch = TRUE))
```


```{r}
# with(encuesta, scatter.smooth(tiempo_usado, Q08_PAPA))
```


```{r}
# with(encuesta, plot(Q27_PorcentDivisor))
# lines(1:nrow(encuesta), rep(pt_p2[3], nrow(encuesta)), 
#       col = "red")
```

```{r}
# enc_acert_p2 <- encuesta %>% 
#   filter(puntaje_pregunta2 == 3)
# enc_no_acert_p2 <- encuesta %>% 
#   filter(puntaje_pregunta2 != 3)
# op <- par(no.readonly = TRUE)
# par(mfrow = c(1, 2))
# prom_Q27 <- mean(enc_acert_p2$Q27)
# with(enc_acert_p2, plot(Q27_PorcentDivisor, ylim = c(0, 100)))
# lines(1:nrow(enc_acert_p2), rep(prom_Q27, nrow(enc_acert_p2)), 
#       col = "red")
# prom_Q27_na <- mean(enc_no_acert_p2$Q27, na.rm = TRUE, ylim = c(0, 100))
# with(enc_no_acert_p2, plot(Q27_PorcentDivisor))
# lines(1:nrow(enc_no_acert_p2), rep(prom_Q27_na, nrow(enc_no_acert_p2)), 
#       col = "red")
# par(op)
```

## Análisis multivariado.

Se considera que existe diferencia entre las carreras de
sistemas y estadística en cuanto 
a los que tienen instalado tanto el R como el RStudio y que también
al interior de cada carrera hay diferencias en los PAPA si se tiene
en cuenta si ya tienen instalados o no el R y el RStudio.

Se piensa que los que tienen instalados ambos programas tienen un
mejor desempeño académico en comparación con los que no lo hicieron.

También se cree que los estudiantes de estadística son los que en
su mayoría han instalado el R y el RStudio. 


### Resumen numérico
```{r}
# encuesta_sist_estad <- encuesta %>% 
#   filter(Q03_Carrera %in% c("2 : Ingeniería de sistemas e informática",
#                             "3 : Estadística")) %>% 
#   droplevels()
# 
# encuesta_sist_estad_resumen <- encuesta_sist_estad %>%
#   group_by(Q03_Carrera) %>% 
#   mutate(num_estud_carrera = n()) %>% 
#   group_by(Carrera_instala, num_estud_carrera) %>% 
#   summarise(num_estud_noNA = sum(!is.na(Q08_PAPA)),
#             prom_PAPA = mean(Q08_PAPA, na.rm = TRUE),
#             desv_PAPA = sd(Q08_PAPA, na.rm = TRUE)) %>% 
#   mutate(porcent_x_carrera = num_estud_noNA / num_estud_carrera * 100)
# encuesta_sist_estad_resumen %>% data.frame()
```

### Gráfica exploratoria.
```{r, fig.height=8, fig.width=8}
# op <- par(no.readonly = TRUE)
# par(mar = op$mar + c(15, 0, 0, 0))
# with(encuesta_sist_estad, 
#      plot(Carrera_instala, Q08_PAPA, notch = TRUE,
#           las = 2, width = sqrt(encuesta_sist_estad_resumen$porcent_x_carrera),
#           col = "lightblue",
#           main = "PAPA vs carrera e instalación de softwares R y RStudio",
#           ylab = "Promedio Académico Ponderado Acumulado",
#           xlab = "",
#           pch = 19))
# with(encuesta_sist_estad_resumen, 
#      points(Carrera_instala, prom_PAPA, 
#            col = "red", pch = 19))
# legend("topleft", legend = c("0 No instaló ni R ni RStudio",
#                              "1 Solo instaló R",
#                              "2 Solo instaló RStudio",
#                              "3 Instaló ambos"))
# legend(0.5, 3.4, legend = c("Promedio"),
#        pch = 19, col = "red")
# text(0.5, 3.1, "El ancho de las cajas es proporcional a la raíz cuadrada del porcentaje de los estudiantes en cada carrera",
#      cex = 0.8, pos = 4)
# par(op)
```

### Análisis.

Se observa que si consideramos a los estudiantes de Sistemas la mayoría
han instalado el R y el RStudio (el 92.3%). Mientras que los de 
estadística solo el 72.2% lo han hecho. Esto es contrario a lo que 
se esperaba.

Se observa que el promedio y la mediana más alta en PAPA lo tienen
los estudiantes de estadística que solo han instalado el R. Mientras
que los promedios más bajos lo tienen los estudiantes de Sistemas
que no han instalado el R o solo el RStudio.

Es importante anotar que en Sistemas solo uno no ha instalado los
dos programas y solo uno ha instalado solo el RStudio. También es
curioso que el de sistemas solo haya instalado el RStudio sin instalar
el R. 

Aparentemente los de estadística que solo han instalado el R tienen
un buen desempeño académico.

Cabo anotar que no hay diferencia significativa en la medianas de los grupos
porque los intervalos de confianza se superponen. Por lo tanto no se
puede inferir que este comportamiento es generalizado.

Sorprende la tendencia del promedio y la mediana del grupo de estadística
que han istalado los dos programas relativamente bajo, contrario a lo
que se esperaba. Esto indica que posiblemente hayan otros factores que
puedan estar asociado al desempeño académico y no solo el hecho de
estar al día con la clase en cuanto a la instalación del software. 

Se puede concluir que, aunque no haya diferencia significativa entre los
grupos si hay una tendencia a tener mejor desempeño en el el PAPA los
estudiantes de estadístca que tienen instalado solo el R, mientras que
los que no lo han instalado los programas el desempeño académico tiene
a se más bajo sin que haya diferencia significativa. 



Solución a las preguntas de Karina:

Pregunta bivariada. Cruce de variable con el PAPA, con el semestre 

¿Los estudiantes que tienen wifi propio reportan un mejor PAPA que quienes no tienen?

El supuesto que se tiene en esta pregunta es que el hecho que los estudiantes tengan computador de no influye en su PAPA. Pues tener un buen Papa es un acumulado de cosas, que no depende únicamente de tener un computador de mesa.

Para responder a esta pregunta, en primer lugar lo que hizo fue analizar cuantos estudiantes cuentan con wifi propio.

### Tiene computador de mesa
```{r}
t1 <- table(encuesta$Q14_RecursosInformaticos..Wifi.propio)
```


Pregunta multivariada

¿El puntaje alto en las pruebas saber y el PAPA de los estudiantes del curso de estadística descriptiva y exploratoria dependen de su estrato socioeconómico?

En el grupo después de discutir esta pregunta, se llegó a la conclusión, que nada tiene que ver el hecho de pertenecer a determinado estrato con el puntaje de las pruebas saber 11 y el PAPA, pues se ha visto en muchas ocasiones como en los estratos bajos y altos hay gente con muy buenos resultados académicos 

```{r}

```

Se considera que existe diferencia entre las carreras de
sistemas y estadística en cuanto 
a los que tienen instalado tanto el R como el RStudio y que también
al interior de cada carrera hay diferencias en los PAPA si se tiene
en cuenta si ya tienen instalados o no el R y el RStudio.

Se piensa que los que tienen instalados ambos programas tienen un
mejor desempeño académico en comparación con los que no lo hicieron.

También se cree que los estudiantes de estadística son los que en
su mayoría han instalado el R y el RStudio.


### Resumen numérico
```{r}
# encuesta_sist_estad <- encuesta %>% 
#   filter(Q03_Carrera %in% c("2 : Ingeniería de sistemas e informática",
#                             "3 : Estadística")) %>% 
#   droplevels()
# 
# encuesta_sist_estad_resumen <- encuesta_sist_estad %>%
#   group_by(Q03_Carrera) %>% 
#   mutate(num_estud_carrera = n()) %>% 
#   group_by(Carrera_instala, num_estud_carrera) %>% 
#   summarise(num_estud_noNA = sum(!is.na(Q08_PAPA)),
#             prom_PAPA = mean(Q08_PAPA, na.rm = TRUE),
#             desv_PAPA = sd(Q08_PAPA, na.rm = TRUE)) %>% 
#   mutate(porcent_x_carrera = num_estud_noNA / num_estud_carrera * 100)
# encuesta_sist_estad_resumen %>% data.frame()
```

### Gráfica exploratoria.
```{r, fig.height=8, fig.width=8}
# op <- par(no.readonly = TRUE)
# par(mar = op$mar + c(15, 0, 0, 0))
# with(encuesta_sist_estad, 
#      plot(Carrera_instala, Q08_PAPA, notch = TRUE,
#           las = 2, width = sqrt(encuesta_sist_estad_resumen$porcent_x_carrera),
#           col = "lightblue",
#           main = "PAPA vs carrera e instalación de softwares R y RStudio",
#           ylab = "Promedio Académico Ponderado Acumulado",
#           xlab = "",
#           pch = 19))
# with(encuesta_sist_estad_resumen, 
#      points(Carrera_instala, prom_PAPA, 
#            col = "red", pch = 19))
# legend("topleft", legend = c("0 No instaló ni R ni RStudio",
#                              "1 Solo instaló R",
#                              "2 Solo instaló RStudio",
#                              "3 Instaló ambos"))
# legend(0.5, 3.4, legend = c("Promedio"),
#        pch = 19, col = "red")
# text(0.5, 3.1, "El ancho de las cajas es proporcional a la raíz cuadrada del porcentaje de los estudiantes en cada carrera",
#      cex = 0.8, pos = 4)
# par(op)
```

### Análisis.

Se observa que si consideramos a los estudiantes de Sistemas la mayoría
han instalado el R y el RStudio (el 92.3%). Mientras que los de 
estadística solo el 72.2% lo han hecho. Esto es contrario a lo que 
se esperaba.

Se observa que el promedio y la mediana más alta en PAPA lo tienen
los estudiantes de estadística que solo han instalado el R. Mientras
que los promedios más bajos lo tienen los estudiantes de Sistemas
que no han instalado el R o solo el RStudio.

Es importante anotar que en Sistemas solo uno no ha instalado los
dos programas y solo uno ha instalado solo el RStudio. También es
curioso que el de sistemas solo haya instalado el RStudio sin instalar
el R. 

Aparentemente los de estadística que solo han instalado el R tienen
un buen desempeño académico.

Cabo anotar que no hay diferencia significativa en la medianas de los grupos
porque los intervalos de confianza se superponen. Por lo tanto no se
puede inferir que este comportamiento es generalizado.

Sorprende la tendencia del promedio y la mediana del grupo de estadística
que han istalado los dos programas relativamente bajo, contrario a lo
que se esperaba. Esto indica que posiblemente hayan otros factores que
puedan estar asociado al desempeño académico y no solo el hecho de
estar al día con la clase en cuanto a la instalación del software. 

Se puede concluir que aunque no haya diferencia significativa entre los
grupos si hay una tendencia a tener mejor desempeño en el el PAPA los
estudiantes de estadístca que tienen instalado solo el R, mientras que
los que no lo han instalado los programas el desempeño académico tiene
a se más bajo sin que haya diferencia significativa. 





#
#
#
## KARINA











### HASTA AQUÍ VA KARINA

## LAURA
Pregunta Bivariada

¿Qué estrato tienen mejor PAPA?

El supuesto que se tiene a la hora de plantear esta pregunta, es que los estudiantes que pertenencen a un estrato mas alto son quienes tienen mejor PAPA, esto debido a que, han tenido más posibilidades de acceder a mejores recursos, tanto económicos como académicos.

```{r}
estratos_sin_na <- encuesta %>%
  filter(Q10_Estrato == "Alto" | Q10_Estrato == "Medio" | Q10_Estrato == "Bajo")
  

tabla_PAPA <- estratos_sin_na %>%
  group_by(Q10_Estrato) %>% 
  summarise(num_estud = sum(!is.na(Q08_PAPA)),
            prom_PAPA = mean(Q08_PAPA, na.rm = TRUE),
            desv_PAPA = sd(Q08_PAPA, na.rm = TRUE)) 
tabla_PAPA <- data.frame(tabla_PAPA)
tabla_PAPA
```

```{r, fig.height=8, fig.width=8}

 with(encuesta, 
      plot(Q10_Estrato, Q08_PAPA, notch = TRUE,
           las = 2,
           col = "lightblue",
           main = "PAPA vs estrato",
           ylab = "Promedio Académico Ponderado Acumulado",
           xlab = "Estrato",
           pch = 19))
 with(tabla_PAPA, 
      points(Q10_Estrato, prom_PAPA, 
            col = "red", pch = 19))
```

Pregunta Multivariada

¿El genero que tiene mejor promedio PAPA depende del estrato en que este?



### HASTA AQUÍ VA LAURA

## ALEX







### HASTA AQUÍ VA ALEX

## JOHAN






### HASTA AQUÍ VA JOHAN


## JHON